【裁判字號】    99,訴,1672
【裁判日期】    991124
【裁判案由】    塗銷抵押權登記
【裁判全文】
臺灣臺中地方法院民事判決  99年度訴字第1672號
原      告  楊鳳珠
訴訟代理人  何國榮  律師
被      告  廖秀格
訴訟代理人  邢建緯  律師
上列當事人間請求塗銷抵押權登記事件，本院於民國99年11月8
日言詞辯論終結，判決如下：
    主      文
原告之訴駁回。
訴訟費用由原告負擔。
    事實及理由
一、原告主張：原告於民國（下同）94年7月5日以當時伊所有臺
    中市南屯區○○○段1082地號土地（下稱系爭土地）設定最
    高限額新臺幣（下同）400萬元之抵押權（下稱系爭最高限
    額抵押權）予被告，嗣原告於97年11月21日將系爭土地所有
    權移轉登記予訴外人賴培爐，系爭最高限額抵押權仍存在於
    系爭土地上，被告並已向鈞院聲請以99年度司拍字第332號
    裁定拍賣系爭土地。本件雖設有系爭最高限額抵押權，然於
    抵押權登記簿上對於其所擔保之債權種類及範圍，係全無任
    何記載，且於抵押權設定契約書上亦無記載，僅於「債權債
    務範圍」泛稱「債權全部」或「債務全部」，並未指明其所
    由生之特定法律關係為何，且無任何附件足憑，又無存續期
    間之約定，「申請登記以外之約定事項」欄中，亦為空白而
    無任何記載，實無從認定系爭最高限額抵押權所擔保之期間
    、與特定法律關係為何，應認屬「概括最高限額抵押權」，
    當應屬無效。因系爭最高限額抵押權登記為無效，則其當無
    擔保債權之存在。所謂系爭最高限額抵押權無效，係自始、
    絕對、當然不生效力，故系爭土地上當不應續存在有該系爭
    最高限額抵押權之設定登記，始為正確，目前系爭最高限額
    抵押權卻仍設定於系爭土地上，對於原告顯有法律上利害關
    係，爰提起本訴等情。並聲明：(一)確認原告與被告間就系爭
    土地，所設定系爭最高限額抵押權登記無效及所擔保之債權
    不存在；(二)被告應將系爭最高限額抵押權登記予以塗銷。
二、被告則以：現行民法第881條之1係96年始修正施行，而系爭
    最高限額抵押權設定登記日期為94年7月5日，在上開民法規
    定修正之前。又系爭最高限額抵押權於設定登記時已記載「
    存續期間」、「清償日期」、「違約金」均依照各個契約之
    約定，而登記當時並無「債權種類」一欄，原告徒憑地政機
    關因應上開民法修正始變更增列「擔保債權種類及範圍」、
    「擔保債權確定日期」、「其他擔保範圍約定」等欄，而竟
    回溯指稱系爭最高限額抵押權設定登記當時未為上開債權種
    類等紀錄，故系爭最高限額抵押權為概括最高限額抵押權而
    為無效云云，實無足採。原告於94年7月間，因急需資金，
    遂向被告借貸700萬元，被告雖同意貸予原告700萬元，但要
    求原告提供其所有之土地設定最高限額抵押權以為上述債務
    之擔保，原告遂於94年7月5日以其所有系爭土地設定系爭最
    高限額抵押權予被告，而被告並於94年7月14日匯款700萬元
    予原告，可知上開兩造間於94年7月14日所發生之700萬元借
    貸契約，即為系爭最高限額抵押權所擔保之債權債務關係，
    系爭最高限額抵押權要非屬所謂「概括最高限額抵押權」而
    屬有效存在等語，資為抗辯。並聲明：原告之訴駁回。
三、本院經兩造整理列陳不爭執之事實如下，並為本院採為判決
    之基礎：
  (一)原告於94年7月5日以其當時所有系爭土地設定系爭最高限額
    抵押權予被告。
  (二)嗣原告於97年11月21日將系爭土地所有權移轉登記予訴外人
    賴培爐。
  (三)被告業已向本院以99年度司拍字第332號聲請拍賣抵押物裁
    定。
  (四)系爭最高限額抵押權之「土地登記謄本」、「抵押權設定契
    約書」內並未記載所擔保之債權種類及範圍，僅於「抵押權
    設定契約書」中於「債權、債務範圍」內泛稱「債權全部」
    或「債務全部」。又該「抵押權設定契約書」內未訂立存續
    期間，且於其「申請登記以外之約定事項」欄中，係空白，
    未有任何之記載。
  (五)被告持有原告與訴外人張廖貴專共同簽發如本院99年度司拍
    字第332號案卷內所附本票面額各200萬元、500萬元各1紙。
    被告並於94年7月14日匯款700萬元予原告。
四、本院之判斷：
  (一)按確認法律關係之訴，非原告有即受確認判決之法律上利益
    者，不得提起之；確認證書真偽或為法律關係基礎事實存否
    之訴，亦同。民事訴訟法第247條第1項定有明文。所謂即受
    確認判決之法律上利益，係指法律關係之存在否不明確，致
    原告在私法上之地位有受侵害之危險，而此危險得以對於被
    告之確認判決除去之者而言（最高法院52年台上字第1922號
    判例意旨參照）。本件原告主張系爭最高限額抵押權無效及
    所擔保之債權不存在，被告則予以否認，是兩造就系爭最高
    限額抵押權是否有效及是否有擔保債權存在存有爭執，被告
    業已向本院以99年度司拍字第332號聲請拍賣抵押物裁定，
    並經裁定准許在案，系爭土地有隨時遭執行之虞等情，業據
    本院調取上開99年度司拍字第332號案卷查閱無誤，本件原
    告係系爭最高限額抵押權之原設定義務人，有法律上利害關
    係（民法第881條之16參照），如不訴請確認，則系爭最高
    限額抵押權是否有效及所擔保債權存否無法明確，不得謂原
    告在私法上之地位無受侵害之危險，揆之前開說明，原告提
    起本件確認之訴以排除此項危險，與上開法條之規定並無不
    符，合先敘明。
  (二)本件兩造爭執之爭點在於：系爭最高限額抵押權是否為概括
    最高限額抵押權而屬無效？原告以系爭最高限額抵押權為概
    括最高限額抵押權，應為無效，而請求塗銷系爭最高限額抵
    押權之設定登記，是否有理由？經查：
    1.按稱最高限額抵押權者，謂債務人或第三人提供其不動產
      為擔保，就債權人對債務人一定範圍內之不特定債權，在
      最高限額內設定之抵押權。最高限額抵押權所擔保之債權
      ，以由一定法律關係所生之債權或基於票據所生之權利為
      限。96年3月28日修正公布增訂，同年9月28日生效之民法
      第881條之1第1、2項定有明文。次按修正之民法第881條
      之1至第881條之17之規定，除第881條之1第2項、第881條
      之4第2項、第881條之7之規定外，於民法物權編修正施行
      前設定之最高限額抵押權，亦適用之，民法物權編施行法
      第17條亦有明文。從而，上開規定明文排除民法第881條
      之1第2項溯及適用於民法物權編修正施行前設定之最高限
      額抵押權。而本件系爭最高限額抵押權係於94年7月間訂
      定，業如前述，依上開說明，自不適用民法第881條之1第
      2項規定，先予敘明。
    2.查本件系爭最高限額抵押權設定登記時間為94年間，依照
      當時地政登記實務，最高限額抵押權設定登記時，無須檢
      附債務契約作為附件，只要當事人約定擔保之債權係基於
      一定法律關係所生之債權或票據所生之權利即可，至於抵
      押權設定契約書上記載最高限額抵押權所擔保範圍為「債
      務全部」，並無不可。此可參照最高法院95年度台上字第
      688號判決要旨謂「目前不動產抵押權登記實務，地政機
      關所提供之公定抵押權設定契約書內容，明列登記項目為
      ：土地標示、建物標示、提供擔保權利種類、擔保權利總
      金額、債務清償日期、利息、遲延利息、違約金、權利存
      續期限、訂立契約人、立約日期及申請登記以外之約定事
      項等，並無受抵押權擔保『債權法律關係』之項目，且於
      法無明文應就債權法律關係為登記之情形下，兩造為系爭
      抵押權登記時，是否有就系爭抵押權受擔保債權法律關係
      併為登記之必要，亦非無斟酌之餘地。‧‧‧然若抵押權
      設定契約當事人間於設定抵押權時，已有特定債權債務存
      在，或已預期將成立特定債權債務，而於當事人間有以所
      設定抵押權供各該債權擔保之合意者，就該範圍之受擔保
      債權法律關係即屬特定」即明。經查，系爭最高限額抵押
      權設定登記時間為94年7月5日，嗣後於94年7月14日匯款
      予原告，成立消費借貸契約，此毋寧為最高限額抵押權之
      常態，可認兩造間於設定系爭最高限額抵押權時，已預期
      將成立消費借貸債權債務，而於有以所設定系爭最高限額
      抵押權供各該債權擔保之合意，就該範圍之受擔保債權法
      律關係即屬特定，則即使適用民法第881條之1第2項規定
      ，系爭最高限額抵押權所擔保之債權，仍屬特定，並非欠
      缺基礎法律關係之概括最高限額抵押權。原告主張系爭最
      高限額抵押權設定契約上記載「債權全部」、「債務全部
      」，故系爭最高限額抵押權為概括最高限額抵押權，未就
      所擔保之債權為約定云云，洵無可採。
    3.系爭最高限額抵押權擔保原告對被告於94年7月14日成立
      之700萬元債務，非屬概括最高限額抵押權而無效，原告
      請求塗銷設定系爭最高限額抵押權之設定登記，即無所據
      。
  (三)綜上所述，原告主張系爭最高限額抵押權之設定為概括最高
    限額抵押權，請求確認系爭最高限額抵押權無效及所擔保之
    債權不存在，被告應將系爭最高限額抵押權設定登記塗銷，
    為不足採。從而，原告本件起訴並無理由，應予駁回。
五、本件事證已臻明確，兩造其餘攻擊防禦方法及舉證，經審酌
    後核與判決結果無影響，爰不逐一論述，附此敘明。
六、訴訟費用負擔之依據：民事訴訟法第78條。
中    華    民    國    99    年    11    月    24    日
                  民事第四庭    法  官  張國華
正本係照原本作成。
如對本判決上訴，須於判決送達後20日內向本院提出上訴狀。如
委任律師提起上訴者，應一併繳納上訴審裁判費。
中    華    民    國    99    年    11    月    24    日
                                書記官  王麗麗

司法院資訊處製作；財團法人民間司法改革基金會備份。
